臺灣高等法院刑事判決　　　　　　　　96年度上易字第1985號
上　訴　人
即　被　告　甲○○
上列上訴人因違反商標法案件，不服臺灣台北地方法院96年度易
字第1352號，中華民國96年7月26日第一審判決（起訴案號：臺
灣台北地方法院檢察署96年度偵字第3144號），提起上訴，本院
判決如下：
    主  文
上訴駁回。
    事  實
一、甲○○係設於臺北市○○區○○路2段247號耀龍汽車商行之
    負責人，明知如附件所示之「YMCCC」商標圖樣，均係運明
    實業股份有限公司（下稱運明公司）向經濟部智慧財產局申
    請註冊，註冊號數為00000000、00000000號，就汽車修理服
    務、鈑金噴漆服務、汽車保養等服務，享有商標專用權，現
    仍在專用期間（權利期間自西元2005年2月1日起2015年1月3
    1日止），未經商標權人運明公司同意，不得就同一服務，
    使用相同之註冊商標。詎其於民國（下同）94年8月3日與運
    明公司簽訂加盟合作經營契約書，由運明公司授權其使用如
    附件所示之商標圖樣於快速烤漆等相關業務，惟因甲○○事
    後違約，於尚未准許開業前，逕行營業，且營收款項拒供運
    明公司查核，嗣由運明公司於94年10月19日通知終止雙方加
    盟合作經營契約，並於95年6月7日以存證信函通知甲○○不
    得再以上開「YMCCC」商標為招牌營業，惟甲○○於收受上
    開運明公司發函通知後，仍在上址外牆直式招牌上使用「YM
    CCC」商標繼續營業，直至96年2月9日結束營業。
二、案經被害人運明公司告訴暨臺北市政府警察局萬華分局報告
    臺灣臺北地方法院檢察署檢察官偵查起訴。
    理  由
一、訊據被告甲○○對於伊為耀龍汽車商行之負責人與告訴人運
    明公司間原定有加盟合作經營契約書，由告訴人授權伊使用
    如附件所示之商標圖樣於快速烤漆等相關業務，嗣因雙方就
    合約有所爭執，經告訴人於94年10月19日以存證信函中止合
    約，又於95年6月7日以存證信函通知伊不得繼續使用附件所
    示商標圖樣，伊仍於耀龍汽車商行外牆直式招牌上留有「YM
    CCC」之商標圖樣，亦有繼續營業等情固不否認，惟矢口否
    認有何違反商標法之犯行，辯稱：伊並沒有使用「YMCCC 」
    商標之意思，伊保留外牆直式招牌上之「YMCCC」圖樣只是
    保留作為將來法院就此爭執有所認定時可以處分之用云云。
二、經查：
  (一)如附件所示之「YMCCC」商標圖樣，均係告訴人向經濟部智
    慧財產局申請註冊，註冊號數為00000000、00000000號，表
    明告訴人就汽車修理服務、鈑金噴漆服務、汽車保養等服務
    ，享有商標專用權，現仍在專用期間，權利期間自西元2005
    年2月1日起2015年1月31日止，有商標註冊證可稽（見偵查
    卷第17-20頁），先予認定。
  (二)又被告對於伊為耀龍汽車商行負責人，與告訴人間原簽定加
    盟合作經營契約書，由告訴人授權伊使用如附件所示之商標
    圖樣於快速烤漆等相關業務，嗣因雙方就合約有所爭執，經
    告訴人於94年10月19日以存證信函中止合約，伊亦對告訴人
    提起解除契約之民事損害賠償訴訟，告訴人又於95年6月7日
    以存證信函通知伊不得繼續使用附件所示商標圖樣等情並不
    否認（見原審96年7月4日審判筆錄第2頁），亦有合作經營
    契約書、存證信函2份、臺灣板橋地方法院94年度訴字第205
    9號民事判決書附卷可參（見偵查卷第7、8、16、61-68、76
    、77頁），是被告確實知悉附件所示商標為告訴人所享有商
    標專用權，必須獲得告訴人同意或授權始能使用於同一之服
    務，惟雙方之合約因有所爭執，業經告訴人以存證信函中止
    合約，被告亦以訴訟之方式表示解除契約，亦即被告至遲於
    提起上開民事訴訟之後及告訴人於95年6月7日以存證信函通
    知伊不得繼續使用附件所示商標圖樣之時，被告已不得繼續
    使用如附件所示商標於與告訴人同一之服務上，此情亦足認
    定。
  (三)惟被告於收受上開存證信函後，雖有將耀龍汽車商行外牆橫
    式招牌上之「YMCCC」之商標圖樣塗去，然直式招牌上仍留
    有「YMCCC」之商標圖樣，且該汽車商行亦有繼續營業，直
    至96年2月9日結束營業乙節，復為被告所坦承在卷（見原審
    96年7月4日審判筆錄第2、3頁），並有現場照片3張在卷可
    憑（見偵查卷第50、51頁），從照片所顯示，被告所經營之
    汽車商行外牆橫式招牌確實有一處字樣塗去之痕跡而無附件
    所示商標之圖樣，而直式招牌上則仍留有附件所示之商標圖
    樣。被告雖抗辯，伊與告訴人是合夥關係，所以直式招牌上
    留有告訴人之商標是希望將來雙方爭執解決時能夠再加以處
    分云云，惟其辯解如真屬實，又何須塗去橫式招牌上之商標
    圖樣而多此一舉？再者，該直式招牌立於整棟建築之外牆，
    自遠處觀之即顯而易見該處有招牌上所顯示商標所表彰之服
    務，況被告亦坦承於收受存證信函後仍有繼續營業乙節，且
    有上開現場照片可參，是被告有以該商標圖樣表彰其服務之
    意甚明，被告辯稱並無使用該商標之意思等詞，實屬卸責之
    詞。
  (四)另按商標，應足以使商品或服務之相關消費者認識其為表彰
    商品或服務之標識，並得藉以與他人之商品或服務相區別，
    商標法第5條第2項定有明文，亦即商標係用以使消費者足以
    辨識商品或服務之來源，消費者得以藉由此商標知悉其所表
    彰之商品或服務之品質、特性、內容。因之，被告雖又辯以
    契約書第二條明白記載伊仍可以保有原來汽車修理之業務等
    詞，然其所經營之服務項目既以附件所示之商標表彰之，即
    足以使消費者誤認該汽車商行所提供之服務即附件所示商標
    所表彰之服務內容，而非單純被告所經營之耀龍汽車商行之
    營業項目，亦即被告在告訴人未繼續同意授權之情形下，縱
    然可以繼續經營本身之營業項目，卻不能以附件所示之商標
    表彰之，而使消費者誤認，是被告前揭辯詞，應屬誤會。
  (五)至被告提出開會通知、會議紀錄、告訴人網站之列印資料證
    明在上開存證信函後雙方仍繼續討論所爭執之事項，且告訴
    人仍在其網站上介紹「西園店」籌備中，而「西園店」所指
    即是耀龍汽車商行云云，檢察官對此證據能力亦不爭執（見
    原審96年7月4日審判筆錄第3頁），然依上開告訴人所發之
    存證信函及被告所提起之民事訴訟內容觀之，不問被告或告
    訴人對原來之加盟合作經營契約已無意繼續，被告自不得繼
    續以告訴人所享有專用權之商標圖樣繼續使用於同一服務上
    ，至於前開會議僅係相關設備及投資分配之事項，而網站列
    印資料既僅記載「籌備中」，即表示尚未開始經營，更無同
    意或授權使用商標之意思，況告訴代理人亦陳稱這是網頁疏
    未移除相關資料而已（見原審96年7月4日審判筆錄第3頁）
    ，是上開證據亦無從證明告訴人有同意或授權被告使用附件
    所示商標，更不能證明被告無以該汽車商行外牆直式招牌上
    之「YMCCC」作為商標使用之意思，被告所辯，亦無足採。
  (六)綜上所述，被告所為之辯解均非可採，被告事證明確，被告
    犯行已堪認定，應依法論科。
三、核被告所為係違反商標法第81條第1項第1款之未經商標權人
    同意，於同一服務使用相同之註冊商標罪。又按刑事法若干
    犯罪行為態樣，本質上原具有反覆、延續實行之特徵，立法
    時既予特別歸類，定為犯罪構成要件之行為要素，則行為人
    基於概括之犯意，在密切接近之一定時、地持續實行之複次
    行為，倘依社會通念，於客觀上認為符合一個反覆、延續性
    之行為觀念者，於刑法評價上，即應僅成立一罪，俾免有重
    複評價、刑度超過罪責與不法內涵之疑慮；學理上所稱「集
    合犯」之職業性、營業性或收集性等具有重複特質之犯罪均
    屬之，例如經營、從事業務、收集、販賣、製造、散布等行
    為概念者是，是被告以附件所示商標使用於同一服務之營業
    性行為，係在密集期間內以相同之方式持續進行，未曾間斷
    ，是此犯行，即具有反覆、延續實行之特徵，從而在行為概
    念上，縱有長期間使用相同商標於同一服務之舉措，仍應評
    價認係包括一罪之集合犯，併此說明。
四、原審以被告事證明確，適用商標法第81條第1項第1款、第83
    條，刑法第11條前段、第41條第1項前段，中華民國96年罪
    犯減刑條例第2條第1項第3款、第7條、第9條，並審酌被告
    前於86年間曾因傷害案件經判決執行，有本院被告前案紀錄
    表可稽，犯罪後未坦承犯行，亦未與告訴人達成和解，然原
    與告訴人間有合作關係，因故未能繼續而犯本件，其未獲告
    訴人同意而使用附件所示商標之時間長達半年餘與其犯罪之
    動機、手段、目的等一切情狀，量處拘役50日，且諭知易科
    罰金之折算標準。又因被告犯罪時間係在96年4月24日之前
    ，所犯非中華民國96年罪犯減刑條例第3條所列之罪，符合
    減刑條件，依減刑條例第2條第1項第3款減其宣告刑1/2，減
    為拘役25日，並諭知易科罰金之折算標準。至於被告所經營
    之耀龍汽車商行外牆之直式招牌上使用附件所示商標，為被
    告以該商標所提供於服務使用之物品，不問屬於犯人與否，
    依商標法第83條規定併予宣告沒收。經核其認事用法並無違
    誤，量刑亦屬妥適。被告上訴仍執陳詞否認犯罪，為無理由
    ，應予駁回。
據上論斷，應依刑事訴訟法第368條，判決如主文。
本案經檢察官劉靜婉到庭執行職務。
中　　華　　民　　國　　96　　年　　10　　月　　31　　日
　　　　　　　　　刑事第8 庭審判長法　官　鄭文肅
　　　　　　　　　　　　　　　　  法　官　陳貽男
　　　　　　　　　　　　　　　　  法　官　張明松
以上正本證明與原本無異。
不得上訴。
                                  書記官  柯月英
中　　華　　民　　國　　96　　年　　11　　月　　1 　　日
附錄本案論罪科刑法條全文
商標法第81條
未得商標權人或團體商標權人同意，有下列情形之一者，處3年
以下有期徒刑、拘役或科或併科新臺幣20萬元以下罰金：
一  於同一商品或服務，使用相同之註冊商標或團體商標者。
二  於類似之商品或服務，使用相同之註冊商標或團體商標，有
    致相關消費者混淆誤認之虞者。
三  於同一或類似之商品或服務，使用近似於其註冊商標或團體
    商標之商標，有致相關消費者混淆誤認之虞者。
